最高法院刑事判決　　　　　　九十四年度台上字第四五一三號
　　上　訴　人　台灣高等法院檢察署檢察官
　　被　　　告　甲○○
　　　　　　　　　　　　2 段.
　　　　　　　　乙○○
　　　　　　　　　　　　2 段.
　　　　　　　　陳天民
上列上訴人因被告等妨害自由等案件，不服台灣高等法院中華民
國九十一年十一月十三日第二審更審判決（九十一年度上更(一)字
第六五六號，起訴案號：台灣台北地方法院檢察署八十七年度偵
續字第二○○號），提起上訴，本院判決如下：
    主  文
原判決撤銷，發回台灣高等法院。
    理  由
本件原判決以公訴意旨略以：告訴人林嵩山係高立建設開發股份
有限公司負責人，被告乙○○為該公司職員。民國八十三年間，
告訴人仲介中國航聯產物保險股份有限公司所有坐落台北市○○
段○○段四七六等地號土地與僑泰建設股份有限公司（下稱僑泰
公司）合建，並以告訴人之妻劉士瑛名義購得上開土地旁之畸零
地，再受託承攬上開二公司合作開發案件，得收取約定之仲介報
酬，八十四年六月間，告訴人找乙○○謄錄前揭土地合建企劃書
，乙○○委由其夫即被告甲○○代為謄錄，告訴人並應允給予約
新台幣（下同）三十萬元獎勵金，事成後，甲○○、乙○○因告
訴人未依約給付，並見告訴人仲介前開土地取得上千萬元之仲介
費用，遂夥同張政芳（另案審理）、被告陳天民共同意圖為自己
不法之所有，於八十五年九月五日上午八時許，由甲○○、張政
芳及不詳姓名之男子二人，攜帶電纜一綑，乘告訴人開門擬外出
之際，侵入其台北市○○○路○段一九四號六樓之二租住處，因
告訴人否認土地仲介之事，先遭張政芳持空酒瓶毆打，致受有臉
部、胸部瘀傷等傷害，張政芳隨即出示手槍一把，以強暴脅迫等
方式使告訴人心生畏懼，但告訴人仍拒絕交付仲介費，渠等即將
告訴人關入廁所拘禁，限制其行動自由，同日約下午一時許，才
將告訴人釋出，告訴人因持續遭毆打、拘禁及懾於對方持有槍枝
，遂在甲○○、乙○○等人強制下先支付現金十萬元，但因身無
現款，被逼緊急聯絡友人張清吉調借，由張清吉交代花蓮企業銀
行新莊分行人員，再由告訴人簽發支票交予不詳姓名之人持往銀
行取款，同日下午三時許，甲○○等人得手後，又由甲○○填寫
「答應給王林森（生）酬勞及勞務費用三百萬元」之承諾書，強
制告訴人簽名及簽發面額計二百九十萬元之支票四紙，甲○○等
人始離去。告訴人因不甘受損，讓上開支票以存款不足退票，並
在同月十日搬回台北市○○路○段二十四巷一之五號六樓住處。
甲○○、乙○○因上開支票未獲兌付，找陳天民到告訴人之公司
及住處要求給付，因未遇告訴人，陳天民留下呼叫器號碼離去。
同年十二月二十一日下午二時許，告訴人因腳扭痛前往台北縣泰
山鄉○○路康泰醫院，適為乙○○發覺，找來甲○○，甲○○又
以呼叫器召來陳天民及另一不詳姓名人士，由甲○○與該不詳姓
名者進入康泰醫院逼告訴人還款。同日下午二時三十分許，甲○
○等強制告訴人離開醫院，由陳天民、甲○○與另不詳姓名者共
乘告訴人駕駛之小客車，乙○○及另一不詳姓名者則共乘他車跟
隨在後，共同挾持告訴人至台北市○○路前揭住處後，甲○○、
陳天民等即向告訴人強索金錢，告訴人表示沒有現款，甲○○、
陳天民乃脅迫告訴人在甲○○所寫，內載同意將其上開仲介土地
所得仲介費用中之二百九十萬元轉讓予甲○○之同意書上簽名，
陳天民復令該二名不詳姓名者在現場看守，以待僑泰公司上班，
前往取款，惟遭告訴人之妻劉士瑛拒絕，劉士瑛並表示要報警，
陳天民始與該二不詳姓名之人先行離去，留下甲○○一人，嗣劉
士瑛向甲○○表示將回南部調錢給付，甲○○始行離去。因認被
告等共同涉犯以非法方法剝奪他人行動自由等罪嫌云云。但經審
理結果，認為不能證明被告等犯罪，因而維持第一審諭知被告等
無罪之判決，駁回檢察官在第二審之上訴，固非無見。
惟查：(一)、審理事實之法院，對於案內與認定事實、適用法律、
罪名成立與否或於公平正義之維護或對被告之利益有重大關係之
一切證據，除認為不必要者外，均應詳為調查，然後基於調查所
得之心證以為判斷之基礎；茍與認定事實、適用法律有重要關係
，或於公平正義之維護或對被告之利益，有重大關係之事項，在
客觀上認為應行調查之證據，又非不易調查或不能調查，而未依
法加以調查，率予判決者，即有刑事訴訟法第三百七十九條第十
款應於審判期日調查之證據未予調查之違法。本件據康泰醫院醫
生鍾文正在偵查中證稱：「他（即告訴人）本來在外面打針，我
在看診，我聽到外面『你很會躲，我們找你找了很久』，林某（
即告訴人）說我真的是身體不舒服才來這裡，後來有二至三人帶
告訴人到我後面打點滴處，我沒注意，但聽他們的言語有恐嚇意
味，好像告訴人欠他們錢，他們來討債，我有聽林某說他不出去
，但對方一直要他出去，約半小時告訴人就跟著他們走」等語（
見偵續字卷第六二頁反面），告訴人既堅指其係遭被告等共同挾
持離開康泰醫院，則鍾文正上開證言中所謂「言語有恐嚇意味」
，究何所指？其具體之言詞內容為何？是否足以使人心生畏怖或
壓抑人之自由意思？此與被告等有無此部分共同妨害自由之事實
認定，自具重要關係，本院前次發回意旨亦指明應就此部分待證
事實詳加究明，原判決雖以「此次更審本院二度傳訊鍾文正醫師
，因他就原址查無其人，按討債口氣比較強硬，乃常見之情，既
未有強暴脅迫情狀，告訴人愛面子主動請求至其住處商談，而離
開醫院係在打完點滴之後，應無強押出醫院之事證可佐」，而謂
「事證已明，無設法再傳訊證人鍾文正之必要」云云（見原判決
第十四頁第十一至十四行），惟原審上開傳票均係向康泰醫院送
達（見更(一)卷第三五頁、第五五頁），而鍾文正在偵查中應訊時
，訊問筆錄已詳載其住所及年籍資料（見偵續字卷第六二頁），
並無不能或不易傳喚到場調查之情形，原審於第一次傳喚無著後
，再行傳喚時未改向其住所地送達傳票，依舊向康泰醫院為送達
，並於又傳喚無著後遽以「原址查無其人」而逕謂無再行傳喚調
查之必要云云，顯有調查未盡之違法。(二)、告訴人於偵查中指述
其於八十五年九月五日九時在台北市○○○路○段一九四號六樓
之二租住處遭甲○○、張政芳等人毆打並關入廁所拘禁後，「王
某（即甲○○）出去辦事，中午一點左右就進來，進來就要向我
拿六百萬（元）」（見偵字第七五六三號卷第七十頁反面、第七
一頁）；而甲○○固於同日十時因違反麻醉藥品管理條例案件而
在十時至第一審法院出庭應訊，然原審調查後既認「該處至台北
地院計程車路程約三十分，加上來回等候於下午一時返回，時程
上雖有可能」（見原判決第十二頁第二至三行），即與告訴人前
揭指述並無相悖。則甲○○當天十時至下午一時間之不在場證明
，尚難據為其未在同日九時共同毆打、拘禁告訴人之有利判斷，
原判決率謂：「告訴人所述犯行大部分在上午，甲○○準時應訊
應無可能親自參與」云云，其論斷非無證據上理由矛盾之違誤。
上訴意旨指摘原判決不當，非無理由，應認仍有發回更審之原因
。公訴人指被告等牽連犯恐嚇取財、強制、無故侵入住宅及傷害
等罪部分，基於審判不可分原則，併予發回。
據上論結，應依刑事訴訟法第三百九十七條、第四百零一條，判
決如主文。
中　　華　　民　　國　九十四　年　　八　　月　 十八　 日
                      最高法院刑事第十二庭
                          審判長法官  謝　俊　雄
                                法官  陳　世　雄
                                法官  蘇　振　堂
                                法官  吳　信　銘
                                法官  徐　文　亮
      本件正本證明與原本無異
                                      書  記  官
中　　華　　民　　國　九十四　年　　八　　月　二十四　日
                                                      V
